ACORDAO-COMPLETO-2510512

ACÓRDÃO 2696/2022 ATA 46/2022 - PLENÁRIO

VISTOS, relatados e discutidos estes Embargos de Declaração opostos por Engerede Engenharia e Representação Ltda. em face de suposta obscuridade verificada no Acórdão 1958/2021-TCU-Plenário, que não conheceu de recurso de reconsideração por ser intempestivo e não apresentar fatos novos;
ACORDAM os Ministros do Tribunal de Contas da União, reunidos em Sessão do Plenário, diante as razões expostas pelo Relator, com fulcro nos arts. 32, inciso II, e 34 da Lei 8.443/1992 c/c os arts. 277, inciso III, e 287 do Regimento Interno/TCU, em:
9.1. conhecer dos Embargos de Declaração para, no mérito, rejeitá-los e manter inalterada a deliberação embargada;
9.2. dar ciência da presente deliberação ao embargante.

Embargos de declaração contra acórdão que não conheceu recurso interposto contra acórdão que julgou tomada de contas especial instaurada em razão de irregularidades na execução de contrato referente à prestação de serviços relacionados com a mudança de leiaute, adequação das instalações prediais e serviços afins.

Secretaria de Portos (extinta).

3. Interessados/Responsáveis/Recorrentes:
3.1. Responsáveis: Engerede Engenharia e Representação Ltda (04.823.459/0001-46); Reynaldo Aben Athar de Sousa (XXX.310.091-XX).
3.2. Recorrente: Engerede Engenharia e Representação Ltda (04.823.459/0001-46).

13.1. Ministros presentes: Bruno Dantas (na Presidência), Walton Alencar Rodrigues, Benjamin Zymler, Aroldo Cedraz (Relator), Vital do Rêgo e Antonio Anastasia.
13.2. Ministros-Substitutos convocados: Augusto Sherman Cavalcanti, Marcos Bemquerer Costa e Weder de Oliveira.

ACORDAO-COMPLETO-2569609

Acórdão 449/2023 - Plenário

AROLDO CEDRAZ

Ministro Aroldo Cedraz.

Cuidam os autos de Embargos de Declaração interpostos (peça 137) pela empresa Engerede Engenharia e Representação Ltda. contra o Acórdão 1958/2021-TCU-Plenário, transcrito a seguir:
1. DA OBSCURIDADE
Conforme disposto no art. 287, caput, do Regimento Interno do TCU, os embargos de declaração são cabíveis na hipótese de obscuridade em acórdão do Tribunal.
De acordo com o v. Acórdão 1958/2021-TCU-Plenário, o recurso de reconsideração interposto pela empresa ocorreu de fora intempestiva, tendo e vista os prazos de oposição dos embargos de declaração e do referido recurso.
Entretanto, conforme se extrai dos autos, os embargos de declaração foram opostos de forma TEMPESTIVA, tendo, inclusive, os aclaratórios sido conhecido, com fundamento nos art. 32, inciso II e art. 34, da Lei nº 8.443/1992,
Ora, como os Embargos de Declaração já foram julgados e conhecidos, não há que se falar em intempestividade, até mesmo, porque, os referidos embargos foram opostos dentro do prazo de 10 dias previsto no Regimento Interno dessa Corte de Contas.
No dia 05/07/2021, o ora Embargante recebeu notificação referente ao Acórdão 1162/2021-TCU-Plenário, informando sobre o conhecimento dos Embargos de Declaração e sua rejeição pelo Plenário desse Colendo Tribunal.
O prazo para interposição de recurso de reconsideração continuou a partir do dia 06/07/2021, um dia após o recebimento da notificação que julgou os embargos de declaração, dessa forma, o prazo de 5 (cinco) dias restante para a interposição do recurso de reconsideração seria o dia 10/07/2021 (sábado) .
Com base em tal informação, por ter recaído em final de semana o dia para interposição do recurso, prorrogou-se o prazo para o primeiro dia útil, qual seja, dia 12/07/2021, conforme dispõe o art. 185, §2º, do Regimento interno dessa Corte. Senão vejamos:
Art. 185. Na contagem dos prazos, salvo disposição legal em contrário, excluir-se-á o dia do início e incluir-se-á o do vencimento.
§ 1º Atendido o disposto no caput, o prazo começa a correr a partir do primeiro dia em que houver expediente no Tribunal.
§ 2º Se o vencimento recair em dia em que não houver expediente, o prazo será prorrogado até o primeiro dia útil imediato.
Observe, portanto, que o recurso de reconsideração interposto no dia 12/07/2021, ao contrário do informado pelo Ministério Público de Contas é TEMPESTIVO, motivo esse que se requer seja sanada a obscuridade informada, para que conheça do recurso interposto pela ENGEREDE e para que seja devidamente julgado.
Neste sentido, atribuindo-se os devidos efeitos infringentes a estes Embargos de Declaração, de modo a anular os termos do questionado Acórdão, sendo conhecido o recurso de reconsideração interposto pela empresa, eis que tempestivo, com o intuito de aplicar, corretamente, o previsto no Regimento Interno do Tribunal de Contas da União.
2. DO PEDIDO
Diante de todo o exposto, requer o recebimento, conhecimento e processamento os presentes Embargos de Declaração, de modo a afastar a obscuridade demonstrada, atribuindo-lhe, assim, efeitos infringentes e anular v. Acórdão 1958/2021-TCU-Plenário, no que tange o não conhecimento do recurso de reconsideração interposto pela ENGEREDE.
	É o Relatório.

Cynthia Póvoa de Aragão (22.298/OAB-DF), Thiago Lelis de Freitas (48.856/OAB-DF) e outros, representando Reynaldo Aben Athar de Sousa; Larissa Lessa Mendes Lopes de Souza (14948/E/OAB-DF), Camille de Queiroz Costa (45253/OAB-DF) e outros, representando Engerede Engenharia e Representação Ltda.

Procurador Júlio Marcelo de Oliveira.

TOMADA DE CONTAS ESPECIAL. CONTRATAÇÃO DE EMPRESA. MEDIÇÃO DE SERVIÇOS NÃO EXECUTADOS. PRORROGAÇÃO IRREGULAR DA CONTRATAÇÃO. AUSÊNCIA DE CORRELAÇÃO ENTRE OS ITENS QUE COMPÕEM A ATA DE REGISTRO DE PREÇOS E AQUELES ENTREGUES. ADITIVO ACIMA DO LIMITE LEGAL. FRAUDE. CONTAS IRREGULARES. DÉBITO. MULTA. INABILITAÇÃO PARA O EXERCÍCIO DE CARGO EM COMISSÃO OU FUNÇÃO DE CONFIANÇA. EMBARGOS DE DECLARAÇÃO. ALEGAÇÃO DE PRESCRIÇÃO. INOCORRÊNCIA. CONHECIMENTO E REJEIÇÃO. RECURSO DE RECONSIDERAÇÃO. INTEMPESTIVIDADE. AUSÊNCIA DE FATOS NOVOS. NÃO CONHECER. EMBARGOS DE DECLARAÇÃO. AUSÊNCIA DE OBSCURIDADE, OMISSÃO OU CONTRADIÇÃO. CONHECIMENTO. REJEIÇÃO.

TOMADA DE CONTAS ESPECIAL (TCE)

Secretaria de Recursos (Serur); Secretaria de Fiscalização de Infraestrutura Portuária e Ferroviária (SeinfraPor).

Trago à apreciação do colegiado os Embargos de Declaração interpostos por  Engerede Engenharia e Representação Ltda. (peça 137) contra o Acórdão 1958/2021-TCU-Plenário, que não conheceu do recurso de reconsideração interposto pelo embargante, em desfavor do Acórdão 540/2021-TCU-Plenário, por ser intempestivo e por não apresentar fatos novos.
2.	Inicialmente, constato que o interessado, legitimado no processo, foi notificado da deliberação recorrida no dia 27/8/2021 (peça 136) , e que os presentes embargos declaratórios foram interpostos pela primeira vez, no dia 03/09/2021, dentro do prazo de dez dias, conforme previsto no art. 34, §1º, da Lei 8.443/92. Satisfeitos os requisitos de admissibilidade, conheço dos presentes embargos de declaração.
3.	Os autos foram apreciados por meio do Acórdão 540/2021-TCU-Plenário, que julgou irregulares as contas do responsável e lhe aplicou débito solidário e multa. Irresignada, a empresa Engerede opôs embargos declaratórios, os quais foram conhecidos, porém, no mérito, foram rejeitados, conforme o Acórdão 1.162-TCU-Plenário. Notificado da decisão, a empresa interpôs recurso de reconsideração, que por ter sido intempestivo e por não apresentar fatos novos não foi conhecido nos termos do Acórdão 1958/2021-TCU-Plenário.
4.	Nessa fase, em suma, o embargante alegou que, uma vez que os embargos opostos contra o Acórdão 540/2021-TCU-Plenário foram admitidos e julgados, o recurso de reconsideração (peça 125) interposto no dia 12/07/2021 seria tempestivo porque o prazo deveria levar em conta o lapso de 10 dias entre o acórdão condenatório e a oposição dos embargos mais os 5 dias transcorridos entre a ciência do Acórdão 1162/2021-TCU-Plenário e a interposição do citado recurso de reconsideração. Diante disso, requereu o saneamento da obscuridade existente no Acórdão 1958/2021-TCU-Plenário de forma a atribuir-lhe efeitos infringentes e proceder ao conhecimento do mencionado recurso. 
5.	Feito esse breve relato da peça recursal, passo a decidir. Os embargos devem ser rejeitados pela seguinte razão.
6.	O exame de admissibilidade (peças 128-130) conduzido pela Secretaria de Recursos (Serur) considerou o recurso intempestivo uma vez que o prazo para sua interposição havia iniciado em 6/3/2021. Apesar de concordar com a conclusão da Serur, o Parquet especializado (peça 133) verificou a necessidade de se corrigir a informação contida no aviso de recebimento (AR) acostado à peça 94, conforme trecho do parecer lavrado pelo Procurador Júlio Marcelo de Oliveira transcrito a seguir:
A Serur considerou que a Engerede Engenharia e Representação Ltda. foi notificada do Acórdão 540/2021-TCU-Plenário no dia 6/3/2021 (peça 128, p. 1) , conforme aviso de recebimento (AR) à peça 94. Porém, apesar de constar no referido AR carimbo com a data "06 MAR 2021", observa-se, em outros campos do documento, que a entrega do ofício de notificação (Ofício 14.170/2021 - peça 91) ocorreu em 6/4/2021, após uma primeira tentativa frustrada de entrega em 1/4/2021.
Observa-se, ademais, que, antes mesmo da entrega do ofício, o advogado da empresa peticionou no processo para requerer vista dos autos (peça 92) , que foi efetivada em 31/3/2021 (peça 93) .
Nesse contexto, dado o comparecimento espontâneo de empresa aos autos, a data de ciência do acórdão condenatório foi em 31/3/2021, e não em 6/3/2021, como informado pela Serur.
De qualquer modo, o recurso de reconsideração permanece intempestivo, pois o lapso temporal entre a notificação do Acórdão 540/2021-TCU-Plenário (31/3/2021 - peça 93) e a oposição dos embargos (19/4/2021 - peça 97) foi de 19 dias, e o lapso temporal entre a notificação do Acórdão 1162/2021-TCU-Plenário (5/7/2021 - peça 126) e a interposição do recurso (12/7/2021 - peça 125) foi de 7 dias, o que resulta em um período total de 26 dias, que supera os 15 dias previstos no art. 33 da Lei 8.443/1992.
7.	De fato, conforme apontado pelo Douto Procurador, em razão do comparecimento espontâneo do recorrente aos autos, o dia 31/3/2021 deve ser considerado para fins de contagem do prazo e, portanto, forçoso reconhecer que os embargos contra o Acórdão 540/2021-TCU-Plenário foram interpostos após 19 dias da ciência da parte, revelando ser um prazo superior ao previsto para a interposição de embargos de declaração, que é de 10 dias, e do próprio recurso de reconsideração, que é de 15 dias.
8.	 Ressalto que a Lei 8.443/1992 prevê que os embargos de declaração suspendem os prazos para cumprimento da decisão embargada e para interposição dos recursos previstos nos incisos I e III do art. 32 da mesma Lei, todavia, no presente caso, a suspensão do prazo após o transcurso de 19 dias contados da ciência da decisão combatida em nada ajuda o recorrente porque naquele mesmo momento até o manejo de um recurso de reconsideração contra o decisum já deveria ser considerado intempestivo.
9.	Complemento que o conhecimento pelo Relator a quo (peças 101-103) dos embargos declaratórios fora do prazo previsto na LOTCU não faz com que a contagem dos prazos retorne para o limite previsto no art. 34 da Lei 8.443/1992 porque inexiste qualquer lei ou normativo que preveja que o conhecimento do recurso limita a contagem de prazo em 10 dias, como quis defender o embargante.
	Nesse sentido, não havendo qualquer obscuridade, contradição ou omissão a ser sanada, VOTO no sentido de conhecer dos presentes Embargos de Declaração para, no mérito, rejeitá-los, mantendo inalterado o Acórdão 1958/2021-TCU-Plenário.
TCU, Sala das Sessões, em 7 de dezembro de 2022.
AROLDO CEDRAZ 
Relator